【裁判字號】    98,訴,1036
【裁判日期】    981022
【裁判案由】    塗銷所有權移轉登記
【裁判全文】
臺灣士林地方法院民事判決              98年度訴字第1036號
原      告  丁○(台灣)商業銀行股份有限公司
法定代理人  丙○○
訴訟代理人  乙○○
被      告  戊○○
            甲○○
上列當事人間塗銷所有權移轉登記事件，本院於民國98年10月8
日言詞辯論終結，判決如下：
    主  文
被告戊○○、甲○○於民國97年11月14日及民國98年1 月13日就
附表所示之不動產所之贈與行為及民國98年4 月9 日所有權移轉
登記行為應予以撤銷。
被告甲○○應將附表所示之建物，經台北縣汐止地政事務所以98
汐建電字第002700號收件，於98年4 月9 日以夫妻贈與原因之所
有權移轉登記，及附表所示之土地經台北縣汐止地政事務所以98
汐電字第6780號收件，於98年4 月9 日以夫妻贈與原因之所有權
移轉登記，均予以塗銷。
訴訟費用新台幣壹萬肆仟貳佰陸拾陸元由被告連帶負擔。
    事  實  及  理  由
一、原告起訴主張，被告戊○○與甲○○為夫妻關係。被告戊○
    ○於民國97年9 月16日（原告誤載為97年10月6 日）向原告
    聲請借用信用貸款，經原告核貸134 萬6000元，貸款期間為
    97年10月6 日至102 年10月5 日，共分60期清償。被告戊○
    ○借得上開款項後僅在97年10月6 日繳納貸款8,980 元後即
    違反契約未按期繳款清償借款，原告因而就被告戊○○於借
    款時所簽立之本票聲請裁定強制執行，經台北地方法院於98
    年2 月5 日以98年度司票字第2513號裁定准予強制執行。被
    告戊○○復於98年2 月18日始再繳納5000元，即未再繳納任
    何款項清償借款。原告戊○○在97年10月6 日繳納第一期貸
    款後，其財務狀況即陷週轉不靈之狀態，且名下除如附表所
    示之不動產（以下簡稱系爭不動產）外，並無其他財產可供
    清償債權人之債務，卻仍在97年11月14日及98年1 月13日將
    如附表所示之不動產分別無償贈與其配偶即被告甲○○，並
    在98年4 月9 日完成所有權之移轉登記。被告戊○○已無其
    他財產可供原告求償以滿足債權，被告戊○○所為之無償贈
    與行為，實有害於原告之債權，請求依據民法第244 條第1
    項規定請求撤銷被告間之贈與行為，另依據同條第4 項規定
    請求轉得人甲○○回復原狀。併聲明：
    (一)被告戊○○、黃雅庭於97年11月14日及98年1 月13日就附
      表所示之不動產所之贈與行為及所有權移轉登記行為應予
      以撤銷。
    (二)被告甲○○應將附表所示之建物，經台北縣汐止地政事務
      所以98汐建電字第002700號收件，於98年4 月9 日以夫妻
      贈與原因之所有權移轉登記，及附表所示之土地經台北縣
      汐止地政事務所以98汐電字第6780號收件，於98年4 月9
      日以夫妻贈與原因之所有權移轉登記，均予以塗銷。
二、被告則以，系爭不動產購入之時，由被告甲○○之父母代為
    給付購屋之頭期款50萬元，系爭不動產原應登記為被告甲○
    ○之名下，但因被告戊○○申請勞工貸款獲准，始登記為被
    告戊○○名下，故系爭不動產實應為被告甲○○所有。且嗣
    後又因被告甲○○向其父母借款200 萬元供被告戊○○周轉
    使用，應由被告甲○○負清償之責，因此，約定將系爭不動
    產移轉至被告甲○○名下，作為擔保，因夫妻贈與不需繳納
    稅捐，因此，才以贈與之原因登記。被告間之贈與實為擔保
    ，並無有害原告之債權，請求駁回原告之訴。
三、不爭執事實
（一）被告戊○○向原告借款134 萬6 千元分60期清償，經繳納
      數期後即未繼續繳納。
（二）被告戊○○於97年11月14日及98年1 月13日分別將系爭建
      物及坐落土地贈與配偶被告甲○○，並在98年4 月9 日完
      成登記。
（三）移轉登記之時被告戊○○已無清償原告債務之能力及財產
      。
四、本件之爭執要點
（一）系爭房屋之購屋頭期款是否原屬於被告甲○○所有，因被
      告戊○○抽得勞工貸款之故而登記在被告戊○○名下，因
      此系爭不動產應屬被告甲○○所有？
（二）被告甲○○是否因向親友借款予被告戊○○週轉，因而將
      系爭房地所有權移轉登記被告甲○○，以擔保被告甲○○
      向親友所借之借款？
（三）被告戊○○所為之上開贈與行為是否有害於原告之債權？
五、法院之判斷
（一）按債務人所為之無償行為，有害及債權者，債權人得聲請
      法院撤銷之；前條撤銷權，自債權人明知有撤銷原因時起
      ，1 年內不行使或自行為時起經過10年而消滅，民法第24
      4 條第1 項、第245 條分別定有明文。又按民法第244 條
      第1 項撤銷權之行使，不特及於債權行為，即物權行為亦
      無例外（最高法院42年台上字第323 號、48年臺上字第17
      50號判例意旨參照）；債權人依民法第244 條第1 項之規
      定聲請法院撤銷時，得並聲請命受益人回復原狀（民法第
      244 條第4 項前段）。
（二）被告抗辯系爭不動產因被告甲○○父母出資50萬元頭期款
      而應原為被告甲○○所有一節，被告自承並無證據可資證
      明，故難採信。且縱購入系爭不動產之頭期款50萬元係由
      被告甲○○之父母所支付，但其餘之買賣價金係由被告戊
      ○○申貸之勞工貸款給付之，亦難謂因被告甲○○之父母
      代為支付購屋頭期款50萬元即可認定系爭不動產為甲○○
      所有，故被告上開辯解，洵無可採。
（三）被告甲○○雖提出其在國泰世華銀行存款帳戶000-00-000
      000-0 存款簿內頁交易明細表影本4 頁，用以證明其母王
      林愛金在98年4 月6 日匯款20萬元及98年5 月6 日王功茂
      匯款30萬元之記錄，然此記錄僅能證明曾有此二筆匯款匯
      入被告甲○○之帳戶，但是否為借款並無證據可證明。且
      二筆匯款總額亦僅50萬元，與被告抗辯借款200 萬元不同
      ，故難採為被告有利之認定。況縱然有上開50萬元借款，
      如為擔保該借款亦應以設定抵押權之方式為之，被告戊○
      ○不爭執，縱然將系爭不動產移轉被告甲○○所有，被告
      戊○○仍受上開甲○○家人之催討，而需負擔清償上開借
      款之責，有98年9 月24日言詞辯論筆錄在卷可參，故系爭
      不動產縱然贈與被告甲○○名下，亦不能減少被告戊○○
      之消極負債。
（四）債務人之財產為債權人之總擔保，被告戊○○將其名下之
      財產無償移轉為被告甲○○所有，減少其積極財產，亦不
      能消滅消極負債，且被告不爭執被告戊○○將系爭不動產
      贈與被告甲○○時，其財務狀況以陷週轉不靈，無法清償
      對債權人之借款，故被告戊○○之贈與行為，顯然有害於
      原告之債權，使原告無法強制執行被告戊○○之財產，以
      滿足其債權。從而，原告本於前開原因事實，依民法第24
      4 條第1 項、第4 項規定，於被告辦理移轉登記1 年內，
      起訴請求撤銷被告間於97年11月14日及98年1 月13日就附
      表所示之不動產所之贈與行為及所有權移轉登記行為，暨
      訴請被告甲○○應將附表所示之建物，經台北縣汐止地政
      事務所以98汐建電字第002700號收件，於98年4 月9 日登
      記所為以夫妻贈與原因之所有權移轉登記，及附表所示之
      土地經台北縣汐止地政事務所以98汐電字第6780號收件，
      於98年4 月9 日以夫妻贈與原因之所有權移轉登記，均予
      以塗銷，洵屬有據，應予准許。
五、本件事證已臻明確，兩造其餘攻擊防禦方法及所主張之事實
    ，於判決結果不生影響，無庸一一論述，附此敘明。
六、本件訴訟費用額為第一審裁判費1 萬4,266 元，由被告連帶
    負擔。
七、據上論結，原告之訴為有理由，依民事訴訟法第85條第2 項
    判決如主文。
中    華    民    國    98    年    10    月    22    日
                  民事第一庭  法  官  黃珮禎
以上正本證明與原本無異。
如對本判決上訴，應於判決送達後20日內向本院提出上訴狀。
中    華    民    國    98    年    10    月    23    日
                              書記官  劉奕湘
附表：
 ┌────────────────────────────────────────┐
 │ 土地標示                                                   98年度訴字第1036號  │
 ├─────────────────┬────┬─────┬────┬──────┤
 │ 土        地         坐        落│        │面    積  │        │            │
 ├──┬───┬───┬──┬───┤ 地  目 ├─────┤ 權  利 │   所  有   │
 │編號│縣  市│鄉  鎮○ 段 │地  號│        │平方公尺  │ 範  圍 │   權  人   │
 ├──┼───┼───┼──┼───┼────┼─────┼────┼──────┤
 │  1 │臺北縣│汐止市│汐止│0001-0│   建   │4649      │26/10000│  甲○○    │
 │    │      │      │段  │0002  │        │          │        │            │
 │    │      │      │汐止│      │        │          │        │            │
 │    │      │      │小段│      │        │          │        │            │
 └──┴───┴───┴──┴───┴────┴─────┴────┴──────┘
 ┌────────────────────────────────────────┐
 │建物標示                                                     98年度訴字第1036號 │
 ├──┬───┬─────┬──────┬────┬───────┬──┬────┤
 │編號│建  號│ 基地坐落 │建 物 門 牌 │建築式樣│建 物 面 積   │權利│所有權人│
 │    │      │          │            │主要建築│（平方公尺）  │範圍│        │
 │    │      │          │            │材料及房├────┬──┤    │        │
 │    │      │          │            │屋層數  │樓  層  │附屬│    │        │
 │    │      │          │            │        │面  積  │建物│    │        │
 ├──┼───┼─────┼──────┼────┼────┼──┼──┼────┤
 │  1 │  687 │臺北縣汐止│臺北縣汐止市│鋼筋混凝│第14層  │平臺│全部│甲○○  │
 │    │      │市○○段汐│建成路37巷2 │土造    │74.41   │8.87│    │        │
 │    │      │止小段    │號14樓之5   │16層    │        │    │    │        │
 │    │      │0000-0000 │            │        │        │    │    │        │
 │    │      │地號      │            │        │        │    │    │        │
 ├──┴───┴─────┴──────┴────┴────┴──┴──┴────┤
 │共同使用部分：同段739建號、面積4214.24平方公尺、權利：343/100000                │
 │              同段741建號、面積3292.59平方公尺、權利：283/100000                │
 └────────────────────────────────────────┘


司法院資訊處製作；財團法人民間司法改革基金會備份。
